【裁判字號】    92,判,1191
【裁判日期】    920910
【裁判案由】    營利事業所得稅
【裁判全文】
最  高  行  政  法  院  判  決                  九十二年度判字第一一九一號
    上  訴  人  國志工業股份有限公司
    代  表  人  乙○○
    被 上訴 人  財政部臺灣省北區國稅局
    代  表  人  甲○○
右當事人間因營利事業所得稅事件，上訴人對於中華民國九十一年六月二十六日臺北
高等行政法院九十年度訴字第五一八二號判決，提起上訴。本院判決如左：
    主  文
上訴駁回。
上訴審訴訟費用由上訴人負擔。
    理  由
上訴人起訴主張：一、上訴人民國（下同）八十三年度有關帳務係委託在被上訴人登
記有案之記帳業者代為處理，而當年度營利事業所得稅結算申報案件係透過記帳業者
委託有財政部核發證照之會計師辦理查核簽證並申報。惟該會計師涉及李文鑫犯罪集
團，因該集團受到偵訊，全部資料遭調查站及被上訴人搜扣，未被扣押部分，亦已藏
匿無蹤，故上訴人交予會計師之全部帳冊憑證已下落不明。查李文鑫等人涉嫌偽造文
書、違反稅捐稽徵法、商業會計法及勾結政府機關稅務人員涉嫌貪污等罪責，業經台
灣板橋地方法院檢察署八十六年度偵字第一八七七六號、第一九四一○號、第二三五
五九號、八十七年度偵字第六一○號、第一七二四號提起公訴。被上訴人因李文鑫勾
結財政部所轄之稅務人員進行逃漏稅捐等不法情事，要求相關涉案會計師簽證案件廠
商，提示帳冊憑證備供查核，再以無法提示帳冊憑證為由，依所得稅法第八十三條，
按同業利潤標準核定所得額，命上訴人補繳營利事業所得稅，實有違誤。此觀最高行
政法院六十一年判字第七○號判例及三十九年判字第二號判例自明。二、依財政部七
十二年十一月十六日（七二）台財稅字第三八一四三號函頒會計師辦理所得稅查核簽
證申報須知，會計師應就傳票與原始憑證逐一核對；進貨是否已取得合法憑證；各項
有關營業及營業外支出帳目，應以與所有原始憑證文據、帳冊遂一詳加查核為原則；
凡經查明帳簿文據之記錄不相符合或與有關法令規定不符，影響所得之計算者，應予
調整；會計師辦理所得稅查核簽證申報工作，對於帳簿文據之查核及意見之表達，須
保持公正嚴謹之態度，維護公私法益，有該申報須知第六條第一款、第十一條第三款
第一目、第四款、第七條第二項及第四條可資參照。本案為經會計師查核簽證之案件
，依其報告，並無應補徵稅款情事。且上訴人將系爭帳務委由會計師辦理簽證，乃信
賴國家證照之審核及主管機關之監督（會計師法第一條、第三條、第五條及第八條）
，發生此重大刑案，上訴人始料未及。被上訴人所為，顯違反信賴保護原則。三、上
訴人有關帳簿憑證因李文鑫犯罪集團受到偵訊，遭調查局查扣而下落不明，是無法提
示帳證供核，實為不可抗力，被上訴人未依查核準則第十一條規定辦理，顯有違誤。
被上訴人則以：一、本案原經被上訴人依書面審查暫行核定全年所得額為新台幣（下
同）一四○、三一六元，嗣經檢調單位查獲李文鑫集團申報或簽證案件涉有逃漏稅捐
之嫌，乃將查扣資料袋（僅手稿資料、四○一申報書六份、銷貨發票二十四本、申報
書、查核報告書、財產目錄、購買證各乙份、零散憑證乙只）及紙箱乙只等資料發交
被上訴人審理，惟因無相關之成本表及完整之帳簿憑證，其帳證尚不完備，原核定依
上述證物實無法據以查核，被上訴人遂據財政部賦稅署八十七年七月二十三日台稅一
發第八七一九五六一九七號函決議，通知上訴人提示八十三年度全部帳簿憑證、有關
文據及各類成本報表供核，惟上訴人逾期仍未能提示，是本案原核定乃依所得稅法第
八十三條規定，按同業利潤標準核定課稅所得額為三、一六一、二六九元。二、本件
復查時，上訴人於八十八年八月十三日即已領回司法機關查扣之全部帳冊憑證資料，
有上訴人「領取帳證資料收據」附案可稽；嗣復查時另行通知上訴人於八十九年五月
二日提示帳簿、憑證及有關文據備查，取有掛號郵件收件回執附案可稽，惟上訴人逾
期仍未能提示，致無從就其復查事項加以審酌。三、所得稅法施行細則第十條之一第
一項規定，即除人為引起之戰禍外，所稱不可抗力之災害係指因自然力量所造成。上
訴人未能提示完備之帳證以供查核，既非屬遭受不可抗力災害，亦非因有關機關因公
調閱，以致滅失，依稅捐稽徵機關管理營利事業會計帳簿憑證辦法第二十五條之規定
，營利事業之帳簿憑證本應留置於營業場所，以備主管稽徵機關隨時查核；惟上訴人
之帳簿憑證既因攜離營業場所而下落不明，致未能提供足以正確計算營利事業所得額
之帳簿憑證及會計紀錄供核，依查核準則第十一條，被上訴人自得依所得稅法第八十
三條規定，按同業利潤標準核定上訴人之所得額。至上訴人主張原本完整帳證，因調
查局於李文鑫集團倉庫搜索查扣而導致遺失云云。按最高行政法院三十六年度判字第
十六號判例意旨，上訴人既未提示帳證以供查核，復未提出有關機關因公調閱或查扣
帳簿憑證以致滅失之相關事證以實其說，空言主張，核無足採。
原審斟酌全辯論意旨及調查證據之結果，以：上訴人八十三年度營利事業所得稅結算
申報，前經被上訴人依書面審查暫行核定課稅所得額為一四○、三一六元，嗣台北縣
調查站查獲李文鑫集團申報或簽證案件涉有逃漏稅捐之嫌，將查扣資料移由被上訴人
審理，經被上訴人將查扣證物所附「虛增成本費用調整表」及相關憑證等課稅資料與
其結算申報資料核對發現，上訴人涉嫌以不實憑證虛增成本一一、八九四、三七八元
及費用三七四、○一七元，因剔除後核定之淨利率高於按同業利潤標準核定之淨利率
，乃依查核準則第六條第一項規定按同業利潤標準（行業代號：二四○九─九九）淨
利率百分之八，加計非營業收入八一、八○三元，核定其全年所得額為三、一六一、
二六九元。上訴人申請復查，經被上訴人通知上訴人於八十九年五月二日提示帳簿、
憑證及相關文據備查，惟上訴人逾期未能提示，被上訴人以上訴人經通知未提示帳證
供核，無從就復查事項加以審酌，維持原按同業利潤標準所為核定，訴願決定亦予維
持。上訴人雖主張其八十三年度營利事業所得稅結算申報，係透過記帳業者委託主管
機關核發證照之會計師辦理查核簽證，交予會計師之全部帳證因涉及李文鑫犯罪集團
，非遭調查局查扣即下落不明，非上訴人始料所及，為不可抗力，且上訴人信賴國家
證照審核及主管機關之監督，應適用或類推適用查核準則第十一條規定，否則有違信
賴保護原則云云。惟查上訴人八十三年度營利事業所得稅係委託會計師於八十四年五
月二十九日辦理結算申報，經被上訴人八十五年八月十日書面核定，有上訴人八十三
年度營利事業所得稅結算申報書、八十三年度營利事業所得稅結算申報核定通知書在
原處分卷可徵，上訴人自應依稅捐機關管理營利事業會計憑證辦法第二十五條規定，
將該年度有關帳簿憑證應留置於其營業處所。而台北縣調查站發交被上訴人之查扣資
料僅有四○一申報書六份、銷貨發票二十四本、申報書、查核報告書、財產目錄、購
買證各乙份、零散憑證乙袋及紙箱乙只，並無相關之成本表及完整之帳簿憑證，有上
訴人八十八年八月十三日領取帳證資料收據影本在原處分卷可按，上訴人未能舉證以
實其說，尚難認其相關帳證係因遭查扣或交會計師遺失。況所謂不可抗力之災害，係
指地震、風災、水災、旱災、蟲災、火災及戰禍等，上訴人所言縱然屬實，亦非不可
抗力所致，自無適用或類推適用查核準則第十一條「因遭受不可抗力災害或有關機關
因公調閱以致滅失」規定可言，被上訴人依法按同業利潤標準核定營業淨利為三、○
七九、四六六元，加計非營業收入八一、八○三元，核定全年所得額為三、一六一、
二六九元，並未違反信賴保護原則，訴願決定予以維持，亦無違誤。遂認上訴人所訴
各節並不足採，適用行為時所得稅法第八十三條第一項、所得稅法施行細則第八十一
條、稅捐稽徵機關管理營利事業會計帳簿憑證辦法第二十五條及營利事業所得稅查核
準則第十一條第四項前段等規定，駁回上訴人之訴，核無違誤。
查營利事業所得稅查核準則第十一條第二項規定：「營利事業當年度關係所得額之全
部或一部之原始憑證，因遭受不可抗力災害或有關機關因公調閱，以致滅失者，稽徵
機關得依該事業以前三個年度經稽徵機關核定純益率之平均數核定之。．．．」是必
其憑有因災害或調閱，「以致滅失者」，始有該條項規定之適用。上訴人系爭年度帳
簿憑證，嗣因李文鑫案件遭法務部調查局臺北縣調查站查扣移交被上訴人之資料，僅
有四○一申報書六份、銷貨發票二十四本、申報書、查核報告書、財產目錄、購買證
各一份、零散憑證乙袋及紙箱乙只，並無相關之成本表及完整之帳簿憑證，有上訴人
八十八年八月十三日領取帳證資料收據影本可按等情，原判決業已查證論明。此外上
訴人既未能舉具體事證，以證其尚有其他足資供核之帳簿資料，於前查扣過程中滅失
，上訴意旨空言主張上開準則所謂「遭受不可抗力災害」或「有關機關因公調閱」，
當僅屬「例示」之性質而非屬「列舉」之規定。是在有與上開二種事由相類而不可歸
責於納稅義務人之相關帳簿文據滅失之情況下，本諸相同事務應為相同處理之法理，
應認亦有上開規定適用之餘地，才符法律公平正義之要求云云，執以指摘原判決不當
，求為廢棄，為無理由，應予駁回。
據上論結，本件上訴為無理由，爰依行政訴訟法第二百五十五條第一項、第九十八條
第三項前段，判決如主文。
中    華    民    國    九十二      年      九        月      十        日
                    最 高 行 政 法 院  第 四 庭
                                審 判 長 法  官      廖  政  雄
                                         法  官      趙  永  康
                                         法  官      林  清  祥
                                         法  官      鍾  耀  光
                                         法  官      姜  仁  脩
右  正  本  證  明  與  原  本  無  異
                                         法院書記官  彭  秀  玲
中    華    民    國    九十二      年      九        月      十        日


司法院資訊處製作；財團法人民間司法改革基金會備份。
